臺灣高等法院刑事判決　　　　　　　　100年度上訴字第905號
上　訴　人
即　被　告　洪啟元
選任辯護人　廖修譽律師
上列上訴人即被告因違反臺灣地區與大陸地區人民關係條例等案
件，不服臺灣臺北地方法院99年度訴字第1151號，中華民國99年
11月30日第一審判決（起訴案號：臺灣臺北地方法院檢察署99年
度偵字第9502號），提起上訴，本院判決如下：
    主  文
上訴駁回。
    事  實                                                                
一、洪啟元於民國92年因妨害風化案件，經臺灣臺北地方法院92
    年簡字第96號判決處有期徒刑3月確定，於92年4月15日易科
    罰金執行完畢。其明知大陸地區人民非經主管機關許可，不
    得進入臺灣地區，與大陸地區成年女子廖小蓉（另經原審以
    簡易判決處刑）無結婚真意，竟貪圖每月新臺幣（下同）3
    萬元人頭費用，與曾啟昇（另由原審通緝）共同基於意圖營
    利使大陸地區人民非法進入臺灣地區犯意聯絡，約定由洪啟
    元至大陸與廖小蓉辦理假結婚，廖小蓉進入臺灣地區後，須
    按月給付洪啟元人頭老公費用3萬元。洪啟元即於95年12月2
    5 日，在大陸地區四川省成都市與廖小蓉辦理公證結婚登記
    ，取得該市公證處（2006）川國公證字第24497 號結婚公證
    書，返臺後持上開公證書送財團法人海峽交流基金會（下稱
    海基會）辦理驗證，並於95 年6月16日以配偶身分簽名出具
    「大陸地區人民進入臺灣地區保證書」，並於95 年6月27日
    填具「大陸地區人民入出臺灣地區申請書」，委託不知情之
    代辦人員吳國安（另由臺灣臺北地方法院檢察署檢察官為不
    起訴處分確定），向址設臺北市○○區○○街15號「內政部
    入出國及移民署」（下稱入出國移民署）申請廖小蓉來臺團
    聚，經該局承辦人員實質審查後，發給通行證許可入境，使
    廖小蓉於95 年11月3日非法進入臺灣地區，並旋遭曾啟昇帶
    走，安排廖小蓉獨居於臺北市中山區○○○路某套房，且於
    各地從事性交易。洪啟元、廖小蓉明知結婚不實，竟共同基
    於使公務員登載不實文書犯意聯絡，持上開結婚公證書、海
    基會所出具核對結婚公證書與成都市公證員協會寄交之公證
    書副本相符之證明及廖小蓉中華民國臺灣地區通行證影本等
    資料，於95年12月25日至臺北市○○區○○路367號2樓臺北
    市中山區戶政事務所填寫結婚登記申請書辦理結婚登記，使
    承辦戶籍登記之不知情公務員形式審查後，將2 人結婚不實
    事項，登載於其職務上所掌戶政登記簿，足以生損害於戶政
    機關就人民婚姻戶籍登記管理正確性，廖小蓉嗣於96年11月
    2日出境，此期間廖小蓉每個月給付洪啟元1萬元至3 萬元不
    等之人頭費用。洪啟元與曾啟昇另共同基於意圖營利使大陸
    地區人民非法進入臺灣地區犯意聯絡，再於98 年3月24日以
    前之某日，向內政部入出國及移民署申請廖小蓉來臺團聚，
    廖小蓉於98年5月2日再次非法進入臺灣地區，並仍由曾啟昇
    安排於各處從事性交易，廖小蓉第2次入境後，給付洪啟元3
    萬元之人頭費用1次。嗣廖小蓉於98年11月24日晚間7時40分
    許，在臺北縣林口鄉○○○路○段389號「優館汽車旅館」60
    8 室，經警查獲與男客陳永森從事性交易，始循線查悉上情
    。
二、案經臺北縣政府警察局中和第二分局報請臺灣臺北地方法院
    檢察署檢察官偵查起訴。
    理  由
壹、本院審理範圍：
    被告洪啟元（以下稱被告）未就原審判決被訴意圖使女子與
    他人為性交而媒介以營利無罪部分上訴，檢察官對本案並未
    提起上訴（見本院審判筆錄第55頁反面），故本院審理範圍
    僅限於原審判決被告違反臺灣地區與大陸地區人民關係條例
    及共同使公務員登載不實文書罪部分，合先陳明。
貳、證據能力：
一、按刑事訴訟法為保障被告之反對詰問權，排除具有虛偽危險
    性之傳聞證據，以求實體真實之發見，乃於九十二年二月六
    日修正公布、同年九月一日施行之刑事訴訟法第一百五十九
    條第一項明定：「被告以外之人於審判外之言詞或書面陳述
    ，除法律有規定者外，不得作為證據」；是被告以外之人於
    檢察事務官、司法警察官或司法警察調查中所為之陳述，未
    經被告於審判期日踐行詰問之程序，性質上屬於傳聞證據，
    依同法第一百五十九條之二規定，該陳述除具有較可信之特
    別情況及為證明犯罪事實存否所必要者外，不具有證據能力
    ；則刑事訴訟法第一百五十九條之二顯係就證據能力所為之
    規定。至其所謂「具有較可信之特別情況」，應係指該被告
    以外之人於檢察事務官、司法警察官或司法警察調查中所為
    之陳述，與審判中不符，而其先前之陳述，從客觀上之環境
    或條件等情況加以觀察，有足以取代審判中經反對詰問之可
    信性保證者而言（最高法院九十六年度台上字第五九七九號
    參照）；又按刑事訴訟法第一百五十九條之一所稱得為證據
    之被告以外之人於偵查中向檢察官所為之陳述，立法者係以
    刑事訴訟法規定檢察官代表國家偵查犯罪、實施公訴，依法
    有訊問被告、證人、鑑定人之權，且實務運作時，偵查中檢
    察官向被告以外之人所取得之陳述，原則上均能遵守法律規
    定，不致違法取供，其可信性甚高，為兼顧理論與實務，而
    對被告以外之人於偵查中向檢察官所為之陳述，除顯有不可
    信之情況者外，得為證據。乃同法第一百五十九條第一項所
    謂得作為證據之「法律有規定者」之一，為有關證據能力之
    規定，係屬於證據容許性之範疇（九十六年度台上字第五六
    七三號參照）。本院審酌證人曾啟昇、廖小蓉於警詢中所為
    之陳述，未經被告於審判期日踐行詰問之程序，屬於傳聞證
    據，復無具有較可信之特別情況，認無證據能力；而廖小蓉
    偵查中之證述，上開證據並無違法取證等項瑕疵之存在，且
    證據力亦未明顯偏低，以資為證據並無不當，認具證據能力
    。
二、次按被告以外之人於審判外之言詞或書面陳述，除法律有規
    定者外，不得作為證據，刑事訴訟法第159條第1項定有明文
    。又被告以外之人於審判外之陳述，雖不符刑事訴訟法第15
    9條之1至第159條之4之規定，而經當事人於審判程序同意作
    為證據，法院審酌該言詞陳述或書面陳述作成時之情況，認
    為適當者，亦得為證據；當事人、代理人或辯護人於法院調
    查證據時，知有同法第159條第1項不得為證據之情形，而未
    於言詞辯論終結前聲明異議者，視為有前項之同意，刑事訴
    訟法第159條之5亦有明文。查本判決下列所引各項供述證據
    ，被告洪啟元（下稱被告）及其辯護人於本院準備程序中，
    均已陳稱：對證據能力沒有意見等語明確（見本院卷第40頁
    ），本院審酌各該證據作成時之情況，並無違法不當或證明
    力明顯過低之瑕疵，認以之作為證據應屬適當，依刑事訴訟
    法第159條之5規定，均俱有證據能力。
三、至其餘憑以認定被告犯罪事實之本判決下列所引各項非供述
    證據（詳後述），查無違反法定程序取得之情，依同法第15
    8條之4規定反面解釋，均俱有證據能力。
參、實體部分：
一、訊據被告洪啟元固坦認：伊在成都市與廖小蓉辦理結婚登記
    ，並向移民署2 次申請其來臺團聚，於95年12月25日相偕至
    戶政事務所申辦結婚登記，惟矢口否認有何意圖營利使大陸
    人民非法進入臺灣地區，辯稱：伊與廖小蓉係真結婚，並未
    收人頭費（見本院卷第39頁反面）云云。
  (一)查被告與廖小蓉在四川省成都市辦理公證結婚登記，嗣被告
    委託吳國安申請廖小蓉第1 次來臺團聚，被告再於98年申請
    其第2次入臺團聚，廖小蓉先後於95年11月3日、98年5月2日
    2 次進入臺灣，且於95年12月25日偕被告至臺北市中山區戶
    政事務所辦畢結婚登記各情，除據被告供承無訛，復經證人
    廖小蓉於原審審理時結證明確（見原審卷第82-86 頁反面）
    ，另證人即代辦人員吳國安在偵查中供稱：伊於95 年6月27
    日幫被告辦廖小蓉來臺手續等語（偵卷第8 頁背面），且有
    卷附大陸地區人民入出臺灣地區申請書、大陸地區人民進入
    臺灣地區保證書、委託書、移民署面談紀錄、結婚登記申請
    書、海基會（95）核字第036594號證明書、（2006）川國公
    證字第2449 7號結婚公證書、廖小蓉通行證影本、大陸地區
    人民明細資料報表、廖小蓉入出境資訊連結作業單（臺灣臺
    北地方法院檢察署99年度偵字第9502號卷第17-25、87-91、
    134頁）在卷可稽，是此部分事實，至堪認定。
  (二)證人廖小蓉於原審審理時結證：洪啟元是我前夫。曾啟昇認
    識洪啟元，然後介紹被告給我認識。來臺灣後，我住臺北市
    ○○○路，並沒有與被告一起生活，因為我們（指廖小蓉與
    被告）是假的。我來台灣這些費用，有一些是跟曾啟昇借的
    ，我向曾啟昇借來的錢，後來是上班還的。我跟被告結婚後
    ，我們間並未發生性行為，每個月還有付被告錢，有時候一
    萬多元，有時候三萬元，我過來之前曾啟昇跟我講要付錢的
    ，我有答應。我跟被告是假結婚，是為了性交易才入境台灣
    。我性交易的報酬都是我自己拿走，每個月再給曾啟昇。我
    第二次入境台灣後，有給洪啟元人頭老公錢，只有給一個月
    ，好像是三萬元，之後就沒給了。我第二次入境台灣時是曾
    啟昇一個人來接機等語明確（原審卷第82-86 頁背面），衡
    證人與被告素無仇隙，當無故捏虛詞誣攀被告，致己亦受偽
    證罪嫌追訴處罰風險之必要與可能，是其證詞，應堪採信，
    被告於其妻即證人廖小蓉甫下機旋遭曾啟昇帶離他處，顯徵
    就其去向根本漠不關心，又未共同生活或行敦倫之實，堪證
    2人原無營夫妻生活真意。
  (三)另辯護人聲請傳喚證人即被告之友人周柏儒於本院證稱：因
    為被告和臺灣的老婆離婚，我就介紹被告給曾啟昇認識。當
    初被告去大陸結婚時我有參與，我們一起去四川，喜宴的部
    分我有參加，我們還一起回來。洪啟元和廖小蓉有宴客，在
    四川綿陽辦了一桌，廖小蓉有向人介紹被告是她的老公。被
    告有包紅包12000 元給我，因為我是算間接的介紹人，被告
    是在結婚之後回臺灣，某次飯局上拿給我的，這算是媒人錢
    。被告與廖小蓉結婚，我並沒有你包紅包給被告他們。廖小
    蓉第一次來台後，我約吃飯打電話給被告，他們都是兩個人
    一起過來，也兩個人一起離開。照常理判斷應該是住在一起
    ，而且我們約都是臨時約的。被告與廖小蓉是住在臺北市○
    ○○路、農安街右轉處，我有送他們回去過，但是沒有上去
    等語（見本院卷第56-59 頁反面）。然查被告之友人得知被
    告離婚，竟介紹曾啟昇與被告認識，而非介紹女子與被告結
    識，在被告與大陸女子廖小蓉結婚時，證人並未包紅包給被
    告，反而是被告包紅包12000 元給證人，顯與常情有違。且
    證人未曾去過被告住處，不能確知被告與廖小蓉是否共同居
    住。故證人周柏儒之證詞，不能為被告有利之認定。
  (四)佐以被告於原審準備程序供承：伊與廖小蓉新生北路居址伊
    忘記了，她的出生年月日伊忘記了，廖小蓉都在家裡，兩人
    何時交往伊不記得了等語（原審卷第36頁背面-37 頁），被
    告就兩人住址、配偶出生年月日、交往情形竟均不復記憶，
    實乖違常情，可認證人所稱兩人未曾共居生活，係假結婚一
    節，應屬信實，益徵2 人根本無經營情感之實並基此進而互
    許終身真意，是被告與廖小蓉非真意結婚一事，至堪認定。
  (五)綜上，本案事證明確，被告犯行堪以認定，應依法論科。
二、按臺灣地區與大陸地區人民關係條例第79條第1 項處罰違反
    同條例第15條第1 款所定使大陸地區人民非法進入臺灣地區
    罪，凡非經合法手續進入者皆包含之，若使大陸地區人民以
    假結婚真入境脫法方式進入臺灣地區，即該當本罪。次按臺
    灣地區與大陸地區人民關係條例第79條第1 項對於違反同條
    例第15條第1 款所定不得使大陸地區人民非法進入臺灣地區
    之處罰，旨在防止大陸地區人民非法進入臺灣地區，以維護
    臺灣地區安全與安定；所稱「非法」，自應從實質上合法性
    予以判斷，凡評價上違反法秩序方法，均屬「非法」，故在
    大陸地區通謀虛偽結婚，以不實結婚證明辦理相關戶籍登記
    、入境等手續，憑以進入臺灣地區，其所持入境許可文件雖
    係入出境主管機關核發，形式上為合法，惟係以詐欺方法取
    得，即不具實質上合法性，仍屬非法進入臺灣地區（最高法
    院92年度臺上字第40號、94年度臺上字第1064號判決意旨參
    照）。而刑法「意圖營利」係指行為人主觀上有牟利意圖，
    被告2 次使廖小蓉非法進入臺灣地區犯行，既出於獲取對價
    之意，而每月收取1至3萬元不等酬勞，此經證人廖小蓉證述
    屬實（原審卷第83頁背面-84頁、第86 頁正面及背面），自
    構成臺灣地區與大陸地區人民關係條例第79條第2 項意圖營
    利使大陸地區人民非法進入臺灣地區罪。又被告讓廖小蓉順
    利入境臺灣，可自廖小蓉賣淫所得中，每月分取三萬元不等
    作為「人頭丈夫費」；該人蛇應召集團則可自廖小蓉賣淫所
    得中，扣還代辦非法入境費，並另收取一定比例之媒介賣淫
    款項。足見被告所參與之集團，確有意圖營利之情形，而被
    告既可從中分取利得，自具有共同營利之意圖（最高法院99
    年台上字第3311號判決參照）。
三、次按結婚登記，以雙方當事人為申請人，申請時，應提出證
    明文件正本予戶政機關查驗後，即應予以登載，97年5 月28
    日總統公布修正前戶籍法第35條前段、98年1月7日修正前戶
    籍法施行細則第13條第1項、第2項、第17條分有明文，是結
    婚戶籍登記，戶籍機關當僅有形式審查權而無實質審查權，
    此觀97年5月28日總統公布修正前戶籍法第54 條規定申請人
    故意為不實之申請，應處新臺幣9 千元以下罰鍰一節，亦足
    徵佐，是明知無結婚之實，卻使戶政機關公務員為結婚登記
    ，自構成刑法第214 條明知不實事項使公務員登載不實罪，
    故被告亦犯刑法第214 條明知不實事項而使公務員登載職務
    上所掌公文書罪。
四、原審本於同上見解，適用刑法第28條、第214 條、臺灣地區
    與大陸地區人民關係條例第79條第2 項，並審酌被告之素行
    ，所為妨害國家安全、戶政機關管理正確性，犯後態度欠佳
    ，兼衡國中畢業智識程度、犯罪動機、目的、手段、生活狀
    況及危害國家安全與妨礙戶政機關管理程度等一切情狀，分
    別量處有期徒刑3年6月、8月、3年6月，並因被告所犯第1次
    意圖營利使大陸地區人民非法進入臺灣地區罪、使公務員登
    載不實文書罪之犯罪時間在96年4月24 日以前，依中華民國
    九十六年罪犯減刑條例第2條第1項第3款、第11 條，各減刑
    二分之一後，並與不得減刑之第2 次使大陸地區人民非法進
    入臺灣地區罪，定應執行刑為有期徒刑4年6月等情。其認事
    用法尚無不合，量刑亦稱妥適。被告提起上訴意旨，係空言
    否認，就原審依職權為證據取捨及心證形成之事項，反覆爭
    執，均無可採，復未就其主張另提出積極證據以實其說，其
    上訴為無理由，應予駁回。
據上論斷，應依刑事訴訟法第368條，判決如主文。
本案經檢察官蔡秋明到庭執行職務。
中    華    民    國   100    年    5     月    19    日
                  刑事第十九庭  審判長法  官  鄧振球
                                      法  官  張江澤
                                      法  官  潘翠雪
以上正本證明與原本無異。
臺灣地區與大陸地區人民關係條例部份如不服本判決，應於收受
送達後10日內向本院提出上訴書狀，其未敘述上訴之理由者並得
於提起上訴後10日內向本院補提理由書（均須按他造當事人之人
數附繕本）「切勿逕送上級法院」。
其餘不得上訴。
                                      書記官  朱家賢
中    華    民    國   100    年    5     月    19    日
附錄：本案論罪科刑法條全文
臺灣地區與大陸地區人民關係條例第79條
違反第 15 條第 1 款規定者，處 1 年以上 7 年以下有期徒刑
，得併科新臺幣 1 百萬元以下罰金。
意圖營利而犯前項之罪者，處 3 年以上 10 年以下有期徒刑，
得併科新臺幣 5 百萬元以下罰金。
前二項之首謀者，處 5 年以上有期徒刑，得併科新臺幣 1 千萬
元以下罰金。
前三項之未遂犯罰之。

中華民國刑法第214條（使公務員登載不實罪）
明知為不實之事項，而使公務員登載於職務上所掌之公文書，足
以生損害於公眾或他人者，處 3 年以下有期徒刑、拘役或 5 百
元以下罰金。